臺灣高雄地方法院民事判決　　　　　　 100年度訴字第1511號
原　　　告　黃招吟
被　　　告　謝建南
　　　　　　王月
上列當事人間請求分割共有物事件，本院於民國101 年5 月7 日
言詞辯論終結，判決如下：
    主      文
兩造共有坐落高雄市○○區○○段七八四地號土地，面積六九五
五點八四平方公尺之土地，應依下列方式分割：
(一)如附圖所示區塊A 部分，面積三四七七點九二平方公尺，分歸
  原告按應有部分三分之一、被告謝建南按應有部分三分之二之
  比例維持共有。
(二)如附圖所示區塊B 部分，面積三四七七點九二平方公尺，分歸
  被告王月所有。
被告王月應給付原告新台幣參萬元、被告謝建南新台幣陸萬元。
原告其餘之訴駁回。
訴訟費用由原告負擔六分之一、被告謝建南負擔三分之一、被告
王月負擔二分之一。
    事實及理由
一、原告主張：坐落高雄市○○區○○段第784 地號土地、面積
    6955.84 平方公尺（下稱系爭土地）為兩造共有，原告應有
    部分1/6 ，被告謝建南、王月應有部分各1/3 、1/2 。兩造
    就系爭土地並無不能分割之約定，亦無依法不能分割情事，
    惟不能協議分割，請法院判准依如附圖所示，以系爭土地與
    作為道路之783 地號土地相鄰邊界長度，自南端起往北算長
    度1/3 處，為分割線起點，做一分割線，使北、南兩側區塊
    A 、B 部分面積均等之分割方案，由原告、被告謝建南就北
    側A 區塊部分，面積3477.92 平方公尺之土地，按1 ：2 之
    比例維持共有，南側區塊B 部分，面積3477.92 平方公尺之
    土地，歸被告王月所有。且因被告王月取得之土地經濟利益
    較佳，應補償原告、被告謝建南共新台幣（下同）9 萬元，
    爰依民法第823 條、第824 條之規定，提起本訴。並聲明：
    (一)兩造共有系爭土地准依如主文第(一)項所示方式分割；(二)兩
    造分割前原設定之抵押權轉載分割後各自取得之土地。
二、被告則以：
  (一)被告謝建南：伊係原告之夫，同意原告之分割方案，倘依共
    同被告王月之分割方案，應以抽籤方式決定各人取得之分割
    位置，方屬公平。
  (二)被告王月：伊應有部分1/2 ，目前在系爭土地上南側鄰近道
    路處栽種荔枝，請法院判准伊保留現種植之大部分範圍，且
    分割後取得面積應達原有土地1/2 之面積，故伊認以系爭土
    地與作為道路之783 地號土地相鄰邊界長度，自南端起往北
    算長度1/2 處，為分割線起點，做一分割線，使南北兩側區
    塊A 、B 部分面積均等，由伊取得南側土地之分割方案較為
    妥適，又伊無力補償原告、被告謝建南等語置辯。
三、兩造不爭執事項如下：
  (一)兩造共有系爭土地，原告應有部分為6 分之1 、被告謝建南
    、王月應有部分各為3 分之1 及2 分之1 （見本院卷第8 頁
    ）。
  (二)系爭土地共有人間就系爭土地並無不為分割之協議，亦無分
    管協定，經協議分割不成（見本院卷第122頁）。
  (三)兩造同意分割後，由被告王月取得系爭土地南側部分，取得
    面積為原土地面積1/2 ，北側部分由原告、被告謝建南依1
    ：2 之比例維持共有（見本院卷第108 、122 頁）。
四、本件爭點厥為：系爭土地應以何項分割方案為宜？被告王月
    應否補償原告及被告謝建南？原告請求系爭土地所設定抵押
    權轉載於分割後兩造各自取得之土地上，有無理由？經查：
  (一)系爭土地應以如附圖所示，以系爭土地與作為道路之783 地
    號土地相鄰邊界長度，自南端起往北算長度3 分之1 處，為
    分割線起點，做一分割線，使北、南兩側區塊A 、B 部分面
    積均等，由原告、被告謝建南就北側區塊A 部分，面積3477
    .92 平方公尺，按1 ：2 之比例維持共有，而南側B 區塊部
    分，面積3477.92 平方公尺之土地，歸被告王月所有：
  1.系爭土地使用分區登載為「一般農業區」，使用地類別為「
    農牧用地」，屬農業發展條例第3 條第11款所定「耕地」，
    其分割須受同條例第16條第1 項前段規定，原則上每宗耕地
    分割後每人所有面積未達0.25公頃者，不得分割之限制，有
    高雄市政府地政局鳳山地政事務所100 年7 月1 日高市地鳳
    登字第1000008049號函1 紙附卷可考（見本院卷第6 頁）。
    而依上開方案，各該共有人所取得之土地面積均逾0.25公頃
    即2,500 平方公尺，核無違反該條例之限制，先予敘明。
  2.按「共有物之分割，依共有人協議之方法行之。分割之方法
    ，不能協議決定者，…法院得因任何共有人之聲請，命為下
    列之分配：一、以原物分配於各共有人。…以原物為分配時
    ，因共有人之利益或其他必要情形，得就共有物之一部分仍
    維持共有…」，民法第824 條第1 項、第2 項、第4 項分別
    定有明文。查兩造現時均為系爭土地共有人，並無不為分割
    之約定，亦無因使用目的而不能分割之情形存在，原告訴請
    裁判分割系爭土地，以原物分配於各共有人，於法要無不合
    ，應予准許。
  3.次按分割共有物，以消滅共有關係為目的，法院裁判分割共
    有土地時，除因該土地內部分土地之使用目的不能分割（如
    為道路）或部分共有人仍願維持其共有關係，應就該部分土
    地不予分割或准該部分共有人成立新共有關係外，應將土地
    分配於各共有人單獨所有（最高法院69年台上字第1831號判
    例要旨參照）；又共有物分割方法，法院應斟酌當事人之聲
    明，共有物之性質，經濟效用及全體共有人之利益等公平決
    之，不受當事人主張之拘束（最高法院69年台上字第3100號
    判決要旨參照）。是法院就共有物之分割方法本有自由裁量
    之權限，惟應斟酌當事人之聲明，各共有人之利害關係，及
    共有物之性質、價格、利用價值、使用現況及分割後之經濟
    效益等情事，而為適當之分配，且以維持全體共有人之公平
    為其判斷基準。查被告王月於83年間，向其婆婆謝桂鑾購得
    系爭土地應有部分1/2 後，在南側鄰近道路處種植荔枝及另
    靠老人津貼賴以謀生迄今，且其配偶謝益良於100 年12月，
    因心肌梗塞住院，是以由其獨力負擔家庭生計；而原告、被
    告為夫妻關係，原告名下有房屋、土地、汽車、被告謝建南
    有固定工作收入維持生計，名下亦有房屋、土地（財產明細
    詳卷），均未開墾使用系爭土地，均同意分割後由被告王月
    繼續使用系爭土地南側部分等情，為兩造所不爭執，復有系
    爭土地登記謄本、被告王月手繪種植荔枝範圍、本院勘驗筆
    錄、稅務電子閘門財產所得調件明細表及被告王月種植之荔
    枝樹照片各1 份在卷可考（見本院卷第8 、42、43、55至56
    、73、108 、122 頁，荔枝照片見本院卷第85頁編號3 、第
    87頁編號8 、第88、89頁、第90頁編號13之照片），且系爭
    土地無論南、北兩側均毗鄰作為道路之783 地號土地，客觀
    上要無礙於分割後各所有權人之使用權能，足見由被告王月
    單獨取得系爭土地南側部分，由原告、被告謝建南取得北側
    部分，並依其等意思以1 ：2 之比例，即原告應有部分為1/
    3 、被告謝建南應有部分為2/3 之比例，維持共有，對全體
    共有人之利益而言，堪稱妥適。
  4.惟系爭土地南側鄰近道路部分明顯平坦，北側地勢則明顯較
    高，由北向南遞降，呈一坡面，且其上佈滿樹叢，上空有高
    壓電線通過一情，有本院勘驗筆錄、系爭土地照片16張附卷
    可稽（見本院卷第83至90、108 頁），是南側土地於經濟利
    用價值、土地上空完整性均明顯高於北側，如逕以被告王月
    所提分割方案，即系爭土地與783 地號土地相鄰邊界長度之
    中點，為分割線起點，做一使南、北兩側面積均等之分割線
    （如本院卷第111 頁所示），則對取得北側之原告、被告謝
    建南而言，將有失公平。是本院於101 年3 月6 日會同兩造
    、高雄市鳳山地政事務所測量員到場履勘後，囑託該所繪測
    三分割方案，其一為以系爭土地與783 地號土地相鄰邊界長
    度之中點，其二為自相鄰邊界南端起往北算邊界長度1/4 處
    ，其三為長度1/3 處，為分割線起點，各做一使南、北兩側
    面積均等之分割線，結果如該所於101 年3 月14日高市地鳳
    測字第10170274400 號函覆之三方案圖示（見本院卷第110
    至113 頁）。嗣經原告、被告謝建南表示願接受上開分割方
    案三，即以系爭土地與783 地號土地相鄰邊界長度，自南端
    起往北算長度1/3 處，為分割線起點，做一分割線，使北、
    南兩側面積均等之分割方案（見本院卷第113 、122 頁），
    而請求以此判決，本院認此方案使兩造得均霑系爭土地南側
    鄰近道路明顯平坦之部分，且不至使系爭土地南側出入口狹
    窄，亦合乎被告王月一再請本院判准其保留現種植荔枝之大
    部分範圍，且分割後取得系爭土地面積1/2 之要求（見本院
    卷第24、42、75頁），是原告、被告謝建南聲明之分割方案
    ，係屬適當，被告王月之聲明則尚難憑採，爰判決如主文第
    1 項所示。
  (二)被告王月應補償原告3 萬元、被告謝建南6 萬元：
  1.按以原物為分配時，如共有人中有未受分配，或不能按其應
    有部分受分配者，得以金錢補償之，民法第824 條第3 項定
    有明文。又按法院裁判分割共有物，除應斟酌各共有人之利
    害關係，及共有物之性質外，尚應斟酌共有物之價格，倘共
    有人中有不能按其應有部分受分配，或所受分配之不動產，
    其價格不相當時，法院非不得命以金錢補償之（最高法院57
    年台上字第2117號判例要旨參照）。且共有物之原物分割，
    依民法第825 條規定觀之，係各共有人就存在於共有物全部
    之應有部分互相移轉，使各共有人取得各自分得部分之單獨
    所有權，故原物分割而應以金錢為補償者，倘分得價值較高
    及分得價值較低之共有人均為多數時，該每一分得價值較高
    之共有人即應就其補償金額對於分得價值較低之共有人全體
    為補償，並依各該短少部分之比例，定其給付金額，方符共
    有物原物分割為共有物應有部分互相移轉之本旨（85年度台
    上字第2676號判例參照）。準此，民法第824 條第3 項所謂
    不能按其應有部分受分配者，得以金錢補償之者，包括以原
    物分配，但換算價值不合於應有部分比例之情形，且法院應
    就分得價值較高之共有人應補償分得價值較低之共有人，定
    其給付金額。本件原告、被告謝建南與被告王月取得系爭土
    地北、南兩側部分，係按其應有部分比例分配，尚無因分割
    後應有部分減損之情形，但確以被告王月取得部分之經濟價
    值明顯較優，已如前述，被告王月自應補償原告、被告謝建
    南。
  2.原告、被告謝建南所稱：系爭土地前於68年間，由當時所有
    權人被告謝建南、訴外人即被告謝建南之叔公謝戊己、訴外
    人即被告王月之婆婆謝桂鑾出租予鄧忠和家族作為墓地使用
    ，嗣為請鄧家遷移墳墓，原告、被告謝建南因此共支出18萬
    元，而被告王月係謝桂鑾之繼受人，卻未支出費用，故請被
    告王月依該金額之一半即9 萬元作為本件分割方案之補償方
    法即可等語（見本院卷第73、122 頁），其出租、搬遷墳墓
    及被告王月繼受謝桂鑾等情均為兩造所不爭執，復有被告謝
    建南、訴外人謝戊己、謝桂鑾與鄧忠和等人簽訂之契約書1
    份附卷可稽（見本院卷第78至82頁），遷葬費用亦衡屬相當
    ；復審酌系爭土地公告現值每平方公尺1,400 元，面積6,95
    5.84平方公尺，有土地登記謄本1 份可考（見本院卷第7 頁
    ），如補償9 萬元，相當於面積約64平方公尺之公告現值（
    90,000÷1,400 ≒64，小數點以下四捨五入），占總面積比
    例僅約為千分之9 （64÷6955.84 ≒0.009 ，以下四捨五入
    ），相較於被告王月以此方案能取得系爭土地南側經濟價值
    較高之部分，此項補償顯在適當範圍內，本院爰斟酌上情，
    及兩造經本院曉諭可委託第三人鑑定後，仍請本院逕予判決
    等意見（見本院卷第114 、122 頁），認被告王月應依原告
    、被告謝建南應有部分1 ：2 之比例，各補償3 萬元（9 ×
    1/3 ＝3 ）、6 萬元（9 ×2/3 ＝6 ）為適當，而判決如主
    文第2 項所示。
  (三)原告請求系爭土地所設定抵押權轉載於分割後各自取得之土
    地上為無理由：
    按「應有部分有抵押權或質權者，其權利不因共有物之分割
    而受影響。但有下列情形之一者，其權利移存於抵押人或出
    質人所分得之部分：一、權利人同意分割。二、權利人已參
    加共有物分割訴訟。三、權利人經共有人告知訴訟而未參加
    。」，民法第824 條之1 第2 項定有明文，土地登記規則第
    107 條第1 項亦有相同規定。準此，土地分割時，就原應有
    部分所設定之抵押權，欲僅轉載於原設定者所分得之土地，
    自須符合上開規定，非原提供應有部分設定抵押權之共有人
    所得單獨決定。本件原告僅訴請將原各自設定之應有部分抵
    押權轉載於各自分得之土地，核無上開民法第824 條之1 第
    2 項但書規定之情形，且被告謝建南於本院表示系爭土地上
    有抵押權沒有關係等語，原告、被告王月亦對此均無意見（
    見本院卷第75頁），是原告請求系爭土地所設定抵押權轉載
    於分割後各自取得之土地上，洵屬無據，應予駁回。
五、綜上所述，爰斟酌兩造之意見、利害關係，及系爭土地之性
    質、使用現狀、經濟價值及兩造所提分割方案之優劣、意願
    等情，認以如附圖所示分割方案分割系爭土地為北側A 區塊
    、南側B 區塊，A 區塊由原告按應有部分1/3 、被告謝建南
    按應有部分2/3 之比例維持共有，B 區塊由被告王月所有，
    應屬可採，並酌予補償，及駁回原告請求系爭土地所設定抵
    押權轉載於分割後各自取得之土地上之部分，爰如主文所示
    。
六、本件事證已臻明確，兩造其餘主張陳述及所提證據方法，經
    本院斟酌後認均不足以影響本判決結果，自無逐一詳予論駁
    之必要，併此敘明。
七、末按，因共有物分割、經界或其他性質上類似之事涉訟，由
    敗訴當事人負擔訴訟費用顯失公平者，法院得酌量情形，命
    勝訴之當事人負擔其一部，民事訴訟法第80條之1 定有明文
    。又分割共有物本質上並無訟爭性，由本院斟酌何種分割方
    案較能增進共有物之經濟效益，並兼顧兩造之利益，以決定
    適當之分割方法，故兩造本可互換地位，由任一共有人起訴
    請求分割，均無不可，實質上並無所謂何造勝訴敗訴之問題
    ，故本件訴訟費用應由兩造按其應有部分比例分擔。
八、據上論結，本件原告之訴一部有理由，一部無理由，依民事
    訴訟法第80條之1 、第85條第1 項、第79條，判決如主文。
中    華    民    國    100    年    5     月    23   日
                  民事第四庭      法  官   李俊霖
以上正本係照原本製成。
如對本判決上訴，須於判決送達後20日內向本院提出上訴狀。如
委任律師提起上訴者，應一併繳納上訴審繳納上訴裁判費。
中    華    民    國    100    年    5     月    23   日
                                  書記官   邱上一
附圖乙紙